臺灣士林地方法院民事判決　　　　　　　87年度重訴字第29號
原　　　告　寅○○
訴訟代理人　林志豪律師
複 代理 人　陳添信律師
被　　　告　壬○○
訴訟代理人　李長生律師
被　　　告　辛○○
　　　　　　丑○○
　　　　　　乙○○
　　　　　　己○○子○○之承.
　　　　　　丁○○子○○之承.
　　　　　　丙○○即陳雪容子.
　　　　　　庚○○子○○之承.
　　　　　　戊○○癸○○之承.
兼 上八 人
訴訟代理人　甲○○
上列當事人間請求返還買賣價金事件，本院於民國94年11月7日
言詞辯論終結，判決如下：
    主      文
原告之訴及其假執行之聲請均駁回。
訴訟費用由原告負擔。
    事實及理由
一、原告於民國87年1月19日以陳良為被告提起本件訴訟，惟因
    陳良嗣於同年2月6日死亡，乃由其繼承人即被告壬○○、辛○○、子○○、癸○○、陳麗玉承受訴訟，嗣因陳麗玉與子
    ○○及癸○○又先後於87年4月25日與89年7月3日及90年3月
    20日死亡，除癸○○之繼承人陳廖紅綢、陳雪卿、陳雪娥、
    陳雪鈴、陳雪琴、陳雪真已依法拋棄繼承外，分別由其餘繼
    承人即丑○○、乙○○、甲○○與己○○、丁○○、陳琇琇
    即陳雪容、庚○○及戊○○承受訴訟，先予敘明。
二、本件原告起訴主張：訴外人即被告之被繼承人陳良，授權被
    告壬○○為代理人，於81年4月1日與訴外人即原告之被繼承
    人蔡武雄簽訂不動產買賣契約（下稱「系爭契約」），將位
    於臺北縣八里鄉○○○段下罟子小段153、153之4、169、
    169之3、170號土地應有部分各1/8（下稱「系爭土地」）以
    總價1,132萬5千元售予蔡武雄，蔡武雄並於簽約當日即依系
    爭契約第3條第1項之約定，付給陳良第一期款新臺幣（下同
    ）200萬元，嗣於同年5月8日，蔡武雄又依系爭契約第3條第
    2項之約定，給付陳良第二期款632萬5千元，其中215萬元係
    用以抵銷陳良之前所積欠蔡武雄之借款，其餘417萬5千元則
    以簽發支票之方式給付，總計已給付832萬5千元，而依系爭
    契約，陳良於蔡武雄給付第一期款後，即應積極辦理三七五
    租約解約及與土地其他共有人交換登記之一切手續，於蔡武
    雄給付第二期款同時，應提供過戶一切證件交其驗收後辦理
    過戶手續。嗣後蔡武雄於86年9月11日死亡，系爭契約之權
    利義務由原告及其他繼承人蔡林秀寶、蔡明龍、蔡明哲、蔡
    艷姬概括承受，原告得其他繼承人全體之同意，代全體繼承
    人行使系爭契約上之權利，而陳良亦於87年2月6日死亡，應
    由被告概括繼承其權利義務。惟因系爭土地為農地，而蔡武
    雄並無自耕農身分，致系爭土地無法移轉登記予蔡武雄，故
    系爭契約係以不能之給付為契約標的，應屬無效，依民法第
    113條及民法第1148條前段、第1153條第1項之規定，被告應
    連帶返還買賣價金予原告；縱系爭契約有效成立，惟蔡武雄
    已依約給付買賣價金，而陳良並未辦理三七五租約解約及與
    土地其他共有人交換登記之手續，原告先於88年6月14日以
    民事理由狀之送達催告被告限期履行系爭契約，被告屆期仍
    未履行，故原告於同年月28日以民事理由二狀向被告為解除
    系爭契約之意思表示，並依民法第259條第2款、民法第1148
    條前段、第1153條第1項之規定，訴請被告連帶返還價金等
    語。並聲明：(一)被告等應連帶給付原告寅○○及蔡林秀寶、
    蔡明龍、蔡明哲、蔡艷姬832萬5千元，及其中200萬元自81
    年4月1日起，其餘632萬5千元自81年5月8日起，均至清償日
    止，按週年利率5%計算之利息。(二)原告願供擔保，請准宣告
    假執行。
三、被告壬○○則陳稱：陳良因積欠蔡武雄債務無力償還，遂欲
    出售系爭土地以償還債務，故於81年4月1日委託伊與蔡武雄
    簽訂系爭契約，惟因蔡武雄依約支付832萬5千元後，其自耕
    農身分被取消，致系爭土地未能過戶，經雙方商討後，決定
    先解除系爭契約，由陳良另覓買主出售系爭土地後，再返還
    已給付之價金予蔡武雄，故系爭契約已經合法解除，惟陳良
    已受領之價金尚未返還等語。
四、被告辛○○、丑○○、乙○○、甲○○、己○○、丁○○、
    陳琇琇、庚○○、戊○○（下稱「其餘被告」）則以：陳良
    從未授權被告壬○○簽訂系爭契約，係被告壬○○以盜蓋陳
    良印鑑章之方式，偽造系爭契約，對陳良自不生效力，且蔡
    武雄亦未交付任何價款予陳良。縱系爭契約為真正，蔡武雄
    並無自耕農身分，不能為農地買賣，卻願支付巨額價金，等
    待開放農地自由買賣之法令通過，顯與常情有違，應係蔡武
    雄與壬○○通謀虛偽意思表示以圖侵占系爭土地，該意思表
    示亦無效，且既因原告無法取得自耕農身分，致系爭土地無
    法辦理過戶，則並非被告不願意履約，原告無權解除契約並
    要求被告返還價金等語，資為抗辯，並聲明：(一)原告之訴駁
    回。(二)如受不利之判決，被告願供擔保，請准宣告免為假執
    行。
五、兩造不爭執之事實：
  (一)系爭土地地目皆為「旱」之農地。
  (二)被告壬○○有收受蔡武雄所給付之買賣價金632萬5千元。
  (三)蔡武雄及其配偶蔡林秀寶均無自耕農身分。
  (四)陳良及被告迄未依系爭契約完成終止三七五租約及與土地其
    他共有人交換登記等手續。
六、得心證之理由：
    原告主張陳良授權被告壬○○與蔡武雄簽訂系爭契約，惟因
    蔡武雄無自耕能力，系爭契約應屬無效，縱屬有效，蔡武雄
    依約給付832萬5千元價金予陳良後，因陳良及其繼承人即被
    告遲不履行其契約義務，故已依法解除系爭契約，惟為其餘
    被告所否認，並以前揭情詞置辯。是本件爭點即為：(一)系爭
    契約是否成立生效？包括：1.陳良是否有授權被告壬○○簽
    訂系爭契約？2.系爭契約是否為被告壬○○與蔡武雄所為之
    通謀虛偽意思表示？3.系爭契約是否因蔡武雄無自耕能力而
    無效？(二)蔡武雄是否已依系爭契約給付832萬5千元予陳良？
    (三)系爭契約是否業經原告合法解除？茲分述如下：
  (一)系爭契約是否成立生效？
    1.陳良是否有授權被告壬○○簽訂系爭契約？
      (1)原告主張陳良授權被告壬○○代理與蔡武雄簽訂系爭契
        約之事實，除業經被告壬○○自認在卷外，並經證人即
        代書郭炎琳於88年5月3日本院言詞辯論時亦到場結證稱
        ：陳良雖未於81年4月1日簽訂系爭契約當天到場，惟陳
        良之前本人曾為訂約之事到過伊家，那時已找到買主蔡
        武雄，被告壬○○於簽約翌日即將陳良之印鑑證明及系
        爭土地所有權狀送來給伊，陳良確有委任被告壬○○代
        理等語；此外，並有陳良於69年8月17日所簽署委任被
        告壬○○全權出售包括系爭土地在內不動產之委任書在
        卷可稽，且觀諸上開委任書及系爭契約上所蓋陳良之印
        文，核與向臺北市大同區戶政事務所所出具陳良印鑑證
        明上之印文相符，顯見上開委任書及系爭契約上所蓋之
        印文確為陳良所有。而印鑑章乃私人自管自用，尤其印
        鑑證明須本人親赴戶政機關或親自出具委託書委任他人
        ，方能辦理領取，故第三人持有之印鑑章為所有人交付
        ，乃社會事實之常態，非所有權人交付，為他人所盜用
        ，為社會事實之變態。因之，主張常態事實者，無須負
        舉證責任；主張變態事實者，應負舉證責任。其餘被告
        就其所辯陳良之印鑑章為被告壬○○所盜用之事實，均
        未能舉證以實其說，上開抗辯自無可採。是原告主張陳
        良委任被告壬○○與蔡武雄簽訂系爭契約之事實，堪予
        採信。
      (2)依卷附其餘被告所提出之陳良診斷證明書，固可認陳良
        於86年10月15日以後因老年失智而無處理事務之能力，
        亦無授權他人處理事務之可能，然其餘被告並無法證明
        陳良於86年10月15日前即有失智無自理能力之情形。此
        外，其餘被告復無法提出其他積極證據足以證明被告壬○○有偽造上開委任書及系爭契約之情事，則其所辯上
        開委任書及系爭契約為被告壬○○所偽造一節，亦不足
        採。又其餘被告就此部分抗辯，另對被告壬○○提起偽
        造文書之刑事告訴，業經本院87年度自字第102號、92
        年度上訴字第929號、最高法院93年度臺上字第5773號
        刑事判決被告壬○○此部分不另為無罪之諭知，並已確
        定，亦同此認定，併此敘明。
    2.系爭契約是否為被告壬○○與蔡武雄所為之通謀虛偽意思
      表示？
      (1)按所謂通謀為虛偽意思表示，乃指表意人與相對人互相
        故意為非真意之表示而言，故相對人不僅須知表意人非
        真意，並須就表意人非真意之表示相與為非真意之合意
        ，始為相當，若僅一方無欲為其意思表示所拘束之意，
        而表示與真意不符之意思者，尚不能指為通謀而為虛偽
        意思表示（最高法院62年臺上字第316號判例參照）。
        次按第三人主張表意人與相對人通謀而為虛偽意思表示
        者，該第三人應負舉證之責（最高法院69年度臺上字第
        4111號判決參照）。
      (2)揆諸系爭契約第6條特約事項之約定「(一)辦理產權移轉
        登記時，有關權利人之名義，得由甲方（蔡武雄）自定
        ，乙方（陳良）決不異議，惟是項手續甲方至遲應於取
        得乙方交付之證件日起壹拾天內提出辦理。逾期如欲提
        高稅捐，其超過約定期間內各應負外之部分，悉歸甲方
        負擔。」以及證人郭炎琳先後於88年5月3日及同年8 月
        5日言詞辯論期日到場證稱，伊有受委託辦理蔡武雄和
        其配偶之自耕能力證明，惟在82年確定自耕能力證明被
        駁回後，系爭契約之雙方當事人便以口頭協議等待政府
        開放農地自由買賣之法令通過後再辦理過戶，所以案子
        就一直擺在伊那等語，足見系爭契約之雙方當事人於訂
        約時並不確知蔡武雄或其所指定之名義人無法取得自耕
        農身分，而仍願買賣系爭土地，且於82年4月間得知蔡
        武雄之配偶蔡林秀寶亦無法取得自耕農身分後，雙方乃
        合意等待政府開放農地自由買賣之法令通過後再辦理過
        戶，與常情均無何違背之處。是其餘被告辯稱蔡武雄無
        自耕農身分，卻願意先給付832萬5千元鉅款，僅為等待
        不確定之開放農地自由買賣法令通過，且蔡武雄於82
        年4月間確定無法取得自耕農身分後，至87年提起本件
        訴訟，均未為任何保障其權益之措施，顯與常情有違，
        應係與被告壬○○通謀虛偽意思表示而簽訂系爭契約等
        語，非但與事實不合，且關於通謀虛偽意思表示之抗辯
        ，亦屬臆測之詞。此外，其餘被告復無法舉證證明蔡武
        雄與被告壬○○間有通謀虛偽意思表示而簽訂系爭契約
        之情事，是其餘被告所辯上情，洵不足採。
    3.系爭契約是否因蔡武雄無自耕能力而無效？
      按農地之買賣，承買人雖係無自耕能力之人，惟如約定由
      承買人指定登記予任何有自耕能力之第三人，或具體約定
      登記予有自耕能力之特定第三人，即非民法第246條第1項
      以不能之給付為契約之標的。又在立約當時承買人雖無自
      耕能力，而約定待承買人自己有自耕能力時方為移轉登記
      ，或約定該項耕地之所有權移轉予無自耕能力之特定第三
      人，待該第三人有自耕能力時，再為移轉登記，依同條項
      但書規定，其契約仍為有效（最高法院73年度第5次民事
      庭會議決議參照）。本件系爭契約之買賣標的物為農地，
      依當時之土地法第30條規定，其承受人雖以承受後能自耕
      者為限，惟依最高法院上開決議意旨，非謂無自耕能力之
      人所簽訂之農地買賣契約必為無效，而系爭契約雙方當事
      人既已於第6條約定，於辦理所有權移轉登記時，得由蔡
      武雄指定權利人之名義，是縱蔡武雄無自耕能力，惟其既
      得依約指定登記予任何有自耕能力之第三人，揆諸前揭說
      明，系爭契約即非民法第246條第1項以不能之給付為契約
      之標的。是原告主張系爭契約因蔡武雄無自耕能力而自始
      無效，容有誤會，亦不足採。
    4.綜上所述，系爭契約係陳良授權被告壬○○與蔡武雄所簽
      訂，而非被告壬○○所偽造，亦非被告壬○○與蔡武雄通
      謀虛偽意思表示而作成，且不因蔡武雄無自耕能力而自始
      無效。是應認為系爭契約業已成立生效。
  (二)蔡武雄是否確已依約給付832萬5千元予陳良？
    原告主張蔡武雄已依約於81年4月1日簽發面額各100萬元之
    支票2張予被告壬○○以支付第一期款，並提出面額各100萬
    元之支票2張影本為證，系爭契約上並有被告壬○○於同日
    簽收之日期及簽名，嗣於同年5月8日蔡武雄又依約給付被告
    壬○○第二期款632萬5千元，其中215萬元係與陳良之前所
    積欠蔡武雄之借款本息抵銷，其餘417萬5千元則簽發面額分
    別為385萬及32萬5千元之支票各1張予被告壬○○，原告並
    提出同額支票2張影本為證，系爭契約上亦經被告壬○○簽
    名確認，並載明：於81年5月8日收到632萬5千元，其中215
    萬元部分相抵前借款清償，而實際收到417萬5千元等語，故
    蔡武雄共已給付832萬5千元，而被告壬○○亦附和原告主張
    之上開事實，惟其餘被告則否認陳良有受領任何價金等語。
    經查：
    (1)陳良既授權被告壬○○與蔡武雄簽訂系爭契約，而受領買
      賣價金亦屬履行系爭契約內容之一部分，是被告壬○○基
      於陳良之授權，指定蔡武雄以自己名義或蔡武雄所經營建
      發紙袋有限公司之名義簽發支票給付買賣價金，並受領上
      開4紙面額共617萬5千元之支票，尚未逾越其被授權之範
      圍，且蔡武雄於上開給付金額範圍內即已生清償價金債務
      之效力。至於其受領上開支票後，係經由何帳戶提示兌領
      ，以及有無轉交予陳良，則屬其有無履行其與陳良間委任
      契約之問題，而非買受人蔡武雄所得過問。是其餘被告以
      蔡武雄係以建發紙袋有限公司名義簽發面額各100萬元之
      支票予被告壬○○，並經由被告壬○○之子女陳雪惠和陳
      建立之帳戶內提示兌領，應屬公司間之財務往來，而蔡武
      雄簽發用以支付第二期款共417萬5千元之2張支票，亦經
      由陳建立之帳戶提示兌領，況陳良帳戶內均無上開資金之
      往來為由，而否認陳良有受領買賣價金617萬5千元之抗辯
      ，洵不足採。
    (2)至於81年5月8日所謂現金215萬元抵償部分，原告主張係
      用以抵銷陳良之前所欠蔡武雄之另筆借款本息債務，被告
      壬○○固亦附和其說。惟按民法第334條所稱之抵銷，係
      以二人互負債務，而其給付種類相同，並均屆清償期者為
      要件，故得供債務人抵銷之債權，須為對於自己債權人之
      債權，而不得以對於他人之債權，對於債權人為抵銷；亦
      即債務之抵銷，以雙方當事人互負債務為必須具備之要件
      ，若一方並未對他方負有債務，則根本上即無抵銷之可言
      （最高法院49年臺上字第125號、18年上字第1709號判例
      參照）。本件此部分之款項，如係用以抵銷陳良之前所欠
      蔡武雄之另筆借款本息債務，既經其餘被告否認陳良之前
      曾積欠蔡武雄借款債務，則原告即須對此一有利於己之事
      實負舉證責任。惟依卷附系爭169、169-2地號土地登記謄
      本（見本院卷(一)第327、357頁）所載，陳良於71年8月11
      日以該二筆土地應有部分各1/8設定本金最高限額60萬元
      抵押權予蔡武雄，係用以擔保壬○○之債務，其本人則非
      該筆債務之債務人；且證人郭炎琳於88年5月3日本院言詞
      辯論時亦到場證稱，該筆借款係被告壬○○欠蔡武雄的，
      而非陳良與蔡武雄間之借款等語。顯見蔡武雄實際上非但
      並未給付該215萬元予陳良或被告壬○○，反而用以抵銷
      被告壬○○所欠蔡武雄之借款本息債務，揆諸前揭規定及
      說明，則此部分應不符合抵銷之要件，自不生清償之效力
      。
    (3)綜上所述，應認蔡武雄僅給付買賣價金617萬5千元予陳良
      ，至於215萬元抵銷部分，則不生給付之效力。
  (三)系爭契約是否業經原告合法解除？
    1.系爭契約第3條之附註欄雖約定：在第一期付款後出賣人
      應「積極辦理」三七五租約「解約」（應為「終止」之誤
      ）及土地交換登記等事宜等語，並未約定出賣人應於何時
      「完成」終止三七五租約及土地交換登記等事宜，又系爭
      契約後附之土地標示欄載有：臺北縣八里鄉○○○段下罟
      子小段153、153之4、169、169之3、170地號等5筆總面積
      0.7981公頃持分1/8即0.0000000公頃（即302臺坪）移轉
      蔡武雄所有權，但陳良應負責土地交換在169地號1筆過戶
      之等語。綜合上開約定內容觀之，就陳良所應負之義務，
      即交付其物及使蔡武雄取得所有權之義務而言，陳良終止
      三七五租約及土地交換登記等事宜，僅係其交付標的物及
      使蔡武雄取得標的物所有權之準備行為而已。而非必須於
      陳良給付第二期款之前辦妥上開手續，此由蔡武雄未俟陳
      良辦妥三七五租約終止及土地交換登記等手續，即逕行給
      付第二期款予陳良，亦可見一斑。
    2.又陳良已於系爭契約簽訂翌日將移轉登記所需之印鑑證明
      及系爭土地所有權狀等文件，交由買賣雙方共同委任辦理
      系爭契約相關事宜之郭炎琳代書以備辦理所有權移轉登記
      ，且陳良於簽訂系爭契約前後，確曾授權被告壬○○向耕
      地租佃委員會聲請調解終止三七五租約事宜，惟因原承租
      人已死亡，又僅與其中一位繼承人調解成立，惟其他繼承
      人不同意該調解內容，致該調解不生效力；又因系爭土地
      之部分共有人死亡，難以協調協議分割及交換手續，故未
      完成系爭土地之協議分割及交換手續，加上蔡武雄及其配
      偶蔡林秀寶均無自耕能力，蔡林秀寶祇好將戶籍遷入郭炎
      琳代書戶內，並由郭炎琳代書代為申請自耕能力證明，惟
      仍遭駁回，故買賣雙方即口頭協議等待政府農地開放政策
      之法令通過再行辦理，故案子便一直擺在郭炎琳代書處，
      蔡武雄嗣於86年9月11日死亡後，蔡林秀寶及原告曾去找
      過郭炎琳代書，希望農地開放法令通過後能辦理系爭土地
      移轉登記事宜等情，亦經證人郭炎琳代書先後於88年5月3
      日及同年8月5日本院言詞辯論時到場結證屬實，並有調解
      書及八里鄉公所函影本（詳附於本院87年度自字第102號
      刑事案件全卷內之臺灣高等法院87年度抗字第2356號假扣
      押案件影卷第10頁）及陳良委任壬○○向臺北縣八里鄉調
      解委員會就共有土地應有部分交換移轉登記調解聲請書影
      本（詳附於本院87年度自字第102 號刑事案件卷(二)第177
      頁）可按。顯見陳良確曾辦理終止系爭土地之三七五租約
      及土地交換登記等事宜，祇是因故並未完成，且蔡武雄及
      原告先後均曾與陳良約定以政府開放農地買賣之法令通過
      後，再行辦理移轉系爭土地所有權登記。
    3.陳良與蔡武雄於簽訂系爭契約時，並未具體約定何時完成
      系爭土地之「交換登記」即分割，且系爭土地之地目均為
      「旱」之農地，依當時之土地法第30條第1項前段規定，
      私有農地所權之移轉，其承受人以承受後能自耕者為限；
      又依當時農業發展條例第22條前段規定，為擴大農場經營
      規模，防止農地細分，現有之每宗耕地不得分割及移轉為
      共有。上開法令限制應係眾所周知，則本件系爭契約當事
      人就移轉系爭土地所有權登記之履行期限，約定「俟政府
      開放農地買賣之法令通過」後，其意顯在規避當時法律就
      「農地分割或移轉」限制，並預期於上開法令通過後，始
      辦理系爭土地之分割及移轉所有權登記，要屬明確。是陳
      良雖未於蔡武雄給付第二期款之前或上開法律修正通過前
      ，完成終止系爭土地之三七五租約、土地分割交換登記及
      所有權移轉登記等手續，即無給付遲延之可言。
    4.陳良及被告依約既僅有於移轉系爭土地所有權之前完成終
      止三七五租約及土地分割登記之義務，且因囿於當時之法
      律限制，陳良及其繼承人根本不可能辦理系爭土地之分割
      登記，以及將系爭土地所有權移轉登記予蔡武雄及其繼承
      人，陳良與蔡武雄及原告因而約定，俟上開限制之法律修
      正通過後再行移轉系爭土地所有權，且陳良復早已將移轉
      登記所需證件交由共同委任之郭炎琳代書保管，前已認定
      ，是原告雖於88年6月14日以民事理由狀催告被告於7日內
      辦理三七五租約終止及將土地交換於系爭169地號土地，
      並提供過戶之一切證件，以供原告辦理過戶手續等情，惟
      因當時農業發展條例第22條前段及土地法第30條第1項前
      段之限制規定均尚未經修改（按上開規定係先後於89年1
      月4日及同年月26日修正通過），是原告請求被告完成終
      止三七五租約、分割及移轉所有權登記之履行期限均尚未
      屆至，依民法第229條第2項反面解釋，原告上開催告尚不
      發生催告效力，自不致令被告負給付遲延責任。是原告又
      於88年6月28日以民事理由2狀以被告未依限完成移轉登記
      係給付遲延為由，而向被告為解除契約之意思表示，自亦
      不生合法解除系爭契約之效力。
七、綜上所述，系爭契約業已成立生效，且因陳良及被告並無給
    付遲延之情形，是原告以被告給付遲延為由解除系爭契約，
    亦不合法，從而，原告依民法第113條、第259條第2款及第
    1148條前段、第1153條第1項之規定，訴請被告連帶返還其
    所給付之價金832萬5千元及遲延利息，均無理由，應予駁回
    。原告之訴既經駁回，其假執行之聲請亦失所附麗，應併予
    駁回。
八、本件判決基礎已臻明確，兩造其餘之攻擊防禦方法及訴訟資
    料經本院斟酌後，核與判決不生影響，無一一論述之必要，
    併予敘明。
據上論結，原告之訴為無理由，依民事訴訟法第78條，判決如主
文。
中　　華　　民　　國　　94　　年　　11　　月　　21　　日
                  民事第二庭  法  官  張國勳
以上正本證明與原本無異。
如對本判決上訴須於判決送達後20日內向本院提出上訴狀。
中　　華　　民　　國　　94　　年　　11　　月　　21　　日
                              書記官  高郁婷
